臺灣高等法院民事裁定  
110年度家上字第18號
抗  告  人  黃○○  
訴訟代理人  黃勃叡律師
相  對  人  劉○○  
訴訟代理人  陳鴻元律師(法扶律師)  

上列當事人間確認親子關係存在等事件，抗告人對於中華民國10
9年11月26日臺灣臺北地方法院109年度親字第9號第一審判決關
於酌定分期給付扶養費及命返還代墊扶養費部分，聲明不服，本
院改依家事非訟程序審理，裁定如下：
    主  文
一、抗告駁回。
二、抗告人得依附表三所示之方式與未成年子女甲○○會面交往。
三、抗告程序費用由抗告人負擔。
    理  由
一、按經合併審理並裁判之家事事件，當事人僅就家事非訟事件
    之第一審裁定聲明不服者，適用家事非訟事件抗告程序，家
    事事件法第44條第3項定有明文。相對人向原法院請求確認
    親子關係存在，合併請求酌定未成年子女權利義務行使或負
    擔、分期給付扶養費及返還代墊扶養費，原審判決確認抗告
    人與未成年子女甲○○有親子關係存在；甲○○權利義務之行使
    或負擔由相對人任之；抗告人應自民國108年12月25日起至
    甲○○成年之日止，按月於每月5日前給付相對人關於甲○○之
    扶養費新台幣(下同)2萬0,654元，及償還相對人代墊之扶養
    費40萬5,902元本息。抗告人提起上訴後，於本院審理期間
    撤回確認親子關係及關於甲○○權利義務行使或負擔由相對人
    任之等部分之上訴(見本院卷第231頁、第257頁)，僅就酌定
    分期給付扶養費、返還代墊扶養費部分聲明不服(見本院卷
    第253頁)，並請法院依職權酌定對未成年子女探視之方式，
    揆諸前開說明，本院自應依家事非訟事件抗告程序審理，合
    先敘明。
二、本件相對人主張：未成年子女甲○○係伊自抗告人受胎所生，
    且經抗告人撫育，渠2人有親子關係存在。抗告人對甲○○負
    有扶養義務，因抗告人之資力較佳，且甲○○出生後係由伊實
    際照顧，勞力可評價為扶養費之一部，參酌行政院主計處公
    布107年度臺北市每人月平均消費支出2萬8,550元為基準，
    抗告人每月應按比例負擔甲○○之扶養費為2萬0,654元。伊自
    000年0月0日起至108年11月30日止，已代抗告人墊付扶養費
    40萬5,902元(詳如附表二所示)，得依不當得利規定請求抗
    告人如數返還。爰聲請命抗告人給付40萬5,902元本息，並
    自108年12月起按月於每月5日前給付伊關於甲○○之扶養費2
    萬0,654元等語。
三、抗告意旨略以：伊與相對人於甲○○出生前已協議於伊匯款36
    萬元後，甲○○權利義務之行使或負擔由相對人任之，並免除
    伊之扶養義務（下稱系爭協議）。若認系爭協議不存在，兩
    造間未就甲○○之扶養方法達成協議，相對人不得片面決定扶
    養方法，再依不當得利關係向伊請求代墊扶養費，且原審既
    認定伊給付36萬元係基於撫育之意思，自應由相對人請求伊
    償還代墊扶養費部分扣除。又甲○○實際居住在彰化縣，應依
    108年度彰化縣每人月平均消費支出為基準酌定扶養費，並
    由兩造各負擔一半始為公允；另請法院依職權酌定伊探視甲
    ○○之方式等語，資為抗辯。
四、按非婚生子女經生父撫育者，視為認領；非婚生子女認領之
    效力，溯及於出生時；父母對於未成年之子女，有保護及教
    養之權利義務；負扶養義務者有數人，而其親等同一時，應
    各依其經濟能力，分擔義務扶養之程度；又扶養之程度，應
    按受扶養權利者之需要，與負扶養義務者之經濟能力及身分
    定之。民法第1065條第1項後段、第1069條前段、第1084條
    第2項、第1115條第3項、第1119條分別定有明文。所謂扶養
    權利者之需要，係指扶養權利者生活之全部需求而言，舉凡
    衣食住行之費用、醫療費用、休閒娛樂費等均包括在內。次
    按法院命給付扶養費之負擔或分擔，得依聲請或依職權，命
    為一次給付、分期給付或給付定期金，必要時並得命提出擔
    保；法院命分期給付者，得酌定遲誤一期履行時，其後之期
    間視為亦已到期之範圍或條件；法院命給付定期金者，得酌
    定逾期不履行時，喪失期限利益之範圍或條件，並得酌定加
    給之金額，但其金額不得逾定期金每期金額之2分之1，家事
    事件法第107條第1項、第2項準用同法第100條亦有明文。
  ㈠抗告人為甲○○之生父，業經認領甲○○為其子，為兩造所不爭
    執，其雖未擔任甲○○權利義務行使或負擔之人，但對於甲○○
    仍負有扶養義務，本院自得依甲○○之需要及兩造經濟能力酌
    定適當之金額。而行政院主計總處就我國各縣市所為之家庭
    收支調查報告中「消費支出」之項目，含括食品費、飲料費
    、衣著及鞋襪費用、燃料及水電費、家庭設備及家事管理費
    、保健醫療費用、運輸通訊費用、娛樂教育及文化服務費用
    與其他雜項支出，已包含日常生活所需之食衣住行育樂各項
    費用在內，故該項消費支出應可包括扶養未成年子女所需之
    各項費用。甲○○係於000年0月0日出生，於000年0月0日至10
    7年7月31日居住在彰化縣，於107年8月1日至108年3月12日
    居住在台中市，現則居住台北市，審酌行政院主計總處所公
    布之彰化縣106、107年度每人月消費支出分別為1萬5,844元
    、1萬5,929元，台中市107年度每人月消費支出為2萬3,267
    元，台北市108年度每人月消費支出為3萬981元(見原審卷第
    377頁)，參以抗告人現擔任業務工作，平均月薪約3萬3千多
    元，於106至108年度收入分別為1萬4,503元、3萬4,599元、
    13萬6,658元；相對人現不定期做行銷活動，月收入為2萬5,
    000元，於106年至107年度收入分別為68萬1,155元、11萬6,
    472元，業據兩造分別陳明在卷，且有稅務電子閘門財產所
    得明細表、抗告人之薪資單附卷可稽(見原審卷第225-235頁
    、第365-375頁、本院卷第229頁、第241-249頁)，足見兩人
    經濟程度相當，兼衡相對人實際負責照顧教養甲○○付出之心
    力、時間，其所付出勞力自可評價為扶養費之一部，併考量
    物價通膨因素，推估甲○○未來在成長各階段之生活所需等一
    切情狀，應由相對人與抗告人各依1/3、2/3比例分擔扶養費
    為宜。準此，本院認抗告人於106年度、107年度及108年度
    以降迄至甲○○成年之日止，應依附表一所示分擔甲○○之扶養
    費。　　
  ㈡抗告人雖辯稱：伊已依系爭協議匯款36萬元予相對人，應免
    除伊之扶養義務，若認系爭協議不存在，該36萬元則屬扶養
    費之預付，應自相對人請求償還墊付之扶養費扣除云云。惟
    ：證人鄭麗華於原審證稱：相對人係伊女兒之同學，伊女兒
    表示相對人很可憐，要生小孩被人拋棄，相對人請伊幫忙，
    於相對人懷孕5個月時，伊曾至抗告人位於彰化花壇之住處
    ，表示5個月已經不能拿掉，相對人要生產沒有錢，是否先
    讓相對人生下來，生產費用要幫忙相對人，伊覺得36萬元很
    合理，抗告人本來不答應，後來說好，小孩生下來後再決定
    小孩要給誰，是兩造自己之事，伊僅幫忙相對人生小孩不需
    要向人借錢而已，當日亦有錄音，抗告人應知悉；36萬元金
    額係大家協商出來，伊認為坐月子20萬元，又9個月沒有工
    作，36萬元為合理等語（見原審卷第352-353頁)；佐以抗告
    人提出之106年4月16日錄影譯文，鄭麗華係表示「我認為應
    該要先把生產前到作月子中心的開銷給她，這樣她才能比較
    安心過生活，之後小孩出生後再看要給誰....」、「...現
    在就是跟你要36萬，這筆錢是從生產前後兩個月期間所需的
    費用...」(見原審卷第121頁)，此為相對人所不爭執(見本
    院卷第141頁)，堪認該筆36萬元係為補助相對人關於生產、
    坐月子以及甲○○出生後第1個月所需之費用，非全屬扶養費
    之預付，兩造協議過程未曾論及甲○○出生後應歸何人撫養，
    亦無約定免除抗告人之扶養義務。是抗告人前開所辯，殊無
    足採。
　㈢抗告人復辯稱：甲○○現住於彰化縣，並非台北市，應以彰化
    縣每人月消費支出為酌定將來扶養費之依據云云。然相對人
    依特殊境遇家庭扶助條例規定，向台北市政府申請子女生活
    津貼或兒童托育津貼，依台北市政府特殊境遇家庭扶助申請
    及審核作業須知第2條第1款規定，需實際居住於台北市，嗣
    經台北市政府指派社工員訪視後，認定相對人與甲○○符合特
    殊境遇家庭之資格，甲○○亦已取得台北市立○○○○幼兒園之就
    讀資格，有法律扶助基金會審查表、109年台北市特殊境遇
    家庭身分認定申請通知、台北市○○○○幼兒園網路錄取通知在
    卷可憑(見本院卷第71頁、第155-157頁、第165頁)，堪認甲
    ○○自108年3月13日以降已居住於台北市。抗告人空言否認甲
    ○○現居住台北市云云，亦無憑採。
　㈣準此，抗告人應自108年12月25日起至甲○○成年之日止，按月
    於每月5日前給付相對人關於甲○○之扶養費2萬0,654元(計算
    式：30,981×2/3＝20,654)，且為恐其日後有拒絕或拖延之情
    ，而不利於未成年子女利益，依家事事件法第107條第2項準
    用第100條第3項規定，併諭知抗告人如遲誤1期履行，其後1
    2期視為亦已到期，以確保甲○○受扶養之權利。
五、按任親權之一方如先墊支未成年人子女之扶養費用後，未行
    使親權之一方即得因此卸免前開費用負擔之責任而獲取利益
    ，是已為支出之一方，自得依不當得利法律關係向他方求償
    。
　㈠經查，相對人主張抗告人僅支付甲○○出生後第1個月扶養費，
    其後皆由伊單獨扶養，為抗告人所不爭執，堪認相對人自00
    0年0月0日起至108年11月30日為抗告人代墊扶養費。至其數
    額，參酌民事訴訟法第222條第2項規定：「當事人已證明受
    有損害而不能證明其數額或證明顯有重大困難者，法院應審
    酌一切情況，依所得心證定其數額」，於本件情形類似，應
    得類推適用，由本院審酌一切情況，依所得心證認定其數額
    。本院認甲○○每月扶養費如附表一為適當，並由抗告人按2/
    3比例負擔之，業如前述，基此計算，相對人代抗告人墊付
    上開期間扶養費數額共計40萬5,902元(計算式詳如附表二所
    示)，為有理由，應予准許。抗告人徒以兩造間未就甲○○之
    扶養方法達成協議，相對人不得片面決定扶養方法，再依不
    當得利關係向伊請求償還代墊扶養費云云，洵不足取。　　
  ㈡又相對人請求抗告人返還前揭不當得利有理由部分，係屬不
    確定期限之債權，且以支付金錢為標的，則相對人依民法第
    229條第2項、第233條第1項前段及第203條規定，請求抗告
    人加計自起訴狀繕本送達日之翌日即109年1月9日(見原審卷
    第69頁)起算之法定遲延利息，亦應准許。　　
六、按法院得依請求或依職權，為未行使或負擔權利義務之一方
    酌定其與未成年子女會面交往之方式及期間，為民法第1055
    條第5項前段所明定。而法院酌定父母對於未成年子女權利
    義務之行使或負擔時，得命交付子女、容忍自行帶回子女、
    未行使或負擔權利義務之一方與未成年子女會面交往之方式
    及期間，此觀家事事件法第107條第1項規定自明。抗告人雖
    不爭執原法院酌定甲○○權利義務之行使或負擔由相對人單獨
    任之（見本院卷第231頁），惟基於抗告人與甲○○之親子血
    緣關係，父子親情，源於天性，其等間之會面交往權，非但
    為子女之權利，亦屬父母之權利義務。兩造因無婚姻關係而
    未能共同生活，致甲○○無法同時享受完整父、母之愛，為兼
    顧其日後人格及心性之正常發展及滿足其孺慕之情，以彌補
    其未能同時享有完整父母親情關愛之缺憾，使抗告人仍得與
    甲○○維持良好之互動，並避免兩造因會面交往之事衍生爭執
    ，自有酌定抗告人與甲○○會面交往方式，以維護未成年子女
    最佳利益之必要。審酌甲○○不能長期欠缺父愛以輔佐其人格
    正常發展、合理分配兩造於假期中與子女相處培養親情之機
    會、避免干擾相對人生活作息及未成年子女學習狀況等情狀
    ，以及自甲○○出生後，其與抗告人未曾會面交往之經驗，爰
    酌定抗告人與甲○○會面交往之方式及期間如附表三所示，俾
    抗告人得培養與甲○○間之親情並維繫不墜，迨甲○○年滿15歲
    具備獨立自主意願後，則尊重其意願予以變更調整，以謀求
    未成年子女之最大福祉。 　　
七、綜上所述，相對人請求抗告人應自108年12月25日起至甲○○
    成年之日止，按月於每月5日前給付相對人關於甲○○之扶養
    費2萬0,654元，如遲誤1期履行，其後12期視為亦已到期，
    暨返還相對人所代墊扶養費40萬5,902元，及自109年1月9日
    起至清償日止，按年息百分之五計算之利息，洵屬有據，應
    予准許。原法院就上開應准許部分，為相對人勝訴之裁判，
    核無不合。抗告意旨指摘原判決此部分不當，求予廢棄改判
    ，為無理由，應予駁回。又原審酌定甲○○權利義務之行使或
    負擔由相對人任之，本院為保障甲○○之最佳利益，酌定抗告
    人與未成年子女甲○○會面交往之方式，爰裁定如主文第2項
    所示。 
八、據上論結，本件抗告為無理由，爰裁定如主文。
中　　華　　民　　國　　110 　年　　12　　月　　28　　日
                    家事法庭
                        審判長法  官  胡宏文    
　　　　　　　　　　　　　　  法  官  陳筱蓉
　　　　　　　　　            法  官  楊雅清
附表一：本院認抗告人自甲○○出生時起至成年之日止，抗告人所
應分擔之扶養費
時間 甲○○實際居住地 本院酌定甲○○每月所需之扶養費額 兩造之分擔比例 000年0月0日至106年12月31日 彰化縣 15,884元 左列金額以抗告人2/3，相對人1/3之比例為分擔 107年1月1日至107年7月31日 彰化縣 15,929元  107年8月1日至108年3月12日 臺中市 23,267元  108年3月13日迄至成年之日止 臺北市 30,981元  

附表二：相對人為抗告人墊付甲○○之扶養費用計算表（小數點以
下均四捨五入）
時間 甲○○實際居住地 相對人所支出扶養費用 000年0月0日至106年12月31日 彰化縣 15,844×3 + 15,844×26/31 = 60,821元 107年1月1日至107年7月31日 彰化縣 15,929×7 =  111,503元 107年8月1日至108年3月12日 臺中市 23,267×7 + 23,267×11/31 = 171,125元 108年3月13日至108年11月30日 臺北市 30,981×8 + 30,981×17/30= 265,404元 總計  608,853元 抗告人應負擔2/3  405,902元 

附表三：會面交往計畫
一、會面式交往：
  ㈠第一階段(自兩造依本件裁判安排探視方式與子女會面交往起
    算)：
　　抗告人得於每月第二、四週週六上午10時起至同日下午5時
    止，在台北市由相對人所選定之地點進行會面交往，依此方
    式進行探視共計12次。抗告人於探視日遲逾30分鐘未前往，
    除經相對人同意外，視同放棄該次之探視權。會面交往期間
    ，相對人有配合攜同甲○○並鼓勵甲○○完成會面交往之協力義
    務。
  ㈡完成上開階段後，第二階段為於每月第二、四個週六上午11
    時起至翌日下午5時止，抗告人於前開期間開始時應親自至
    相對人之住處接離甲○○至抗告人之住所進行過夜探視，並應
    於前開期間屆至時親自送甲○○回相對人之住處，依此方式進
    行探視共計12次。會面交往期間，相對人有配合並鼓勵甲○○
    完成會面交往之協力義務。
  ㈢完成㈠、㈡階段後迄至甲○○年滿15歲止，依下列方式進行探視
    ：
  ⒈抗告人得於每月第二、四週週六上午10時至隔日下午6時止與
    甲○○行過夜探視，且應於期間開始時親自或委託親人（限父
    母兄弟姊妹，下同)前往台中高鐵站，接離甲○○進行過夜探
    視，並由抗告人照顧至期間屆滿，再親自或委託親人送至同
    一地點前交還予相對人或其委託之親人。相關交通往返及所
    需費用各自安排負擔。
  ⒉於甲○○寒假期間另得增加5日，暑假期間得另增加15日之同住
    期間。有關此項探視得一次或分次進行，自何日起探視，由
    兩造聽取甲○○之意見後協議，如不能達成共識，則為甲○○寒
    假放假後第2日開始連續計算(不包含除夕至初五之春節期間
    )，暑假則為放假後隔週週一開始連續計算。接送時間為探
    視日上午10時，探視末日下午6時，接送方式同㈢⒈所載。
  ⒊於中華民國單數年之農曆春節期間(即除夕至大年初五)，自
    除夕日上午10時起至大年初二下午6時止，與抗告人過年，
    其餘春節期間與相對人過年；於中華民國偶數年之農曆春節
    期間，自大年初三上午10時起至大年初五下午6時止，與抗
    告人過年，其餘春節期間與相對人過年。接送方式同㈢⒈所載
    。
　⒋如經兩造協議達成共識，得變更接送之地點、時間。又抗告
    人於探視日如遲逾30分鐘未前往，除經相對人同意外，視同
    放棄該次之探視權。　
　⒌甲○○年滿15歲以後，兩造應尊重其意願決定與父母何方同住
    及與未同住之一方交往探視之方式、期間。　　
二、非會面式交往：於不影響甲○○生活作息及學業之情形下，
    抗告人得於每週二、四下午7時至9時之間，以電話、網路視
    訊等方式與甲○○聯繫，但每日聯繫時間不應超過半小時。
三、遵守事項：
  ㈠兩造如有變更住居所、電話者，應於變更後3日內確實通知對
    方。
  ㈡兩造不得有危害未成年子女身心健康之行為。
  ㈢兩造不得對未成年子女灌輸反抗對方之觀念，並本於友善父
    母之態度，合作善盡保護教養未成年子女之責，不得有挑撥
    離間未成年子女與對方之感情，或妨礙阻擾對方親近未成年
    子女之情事。
  ㈣如未成年子女於會面交往中患病或遭遇事故，應即通知對造
    ，若對造無法就近照料或處理時，應為必要之醫療措施，及
    須善盡對未成年子女保護教養之義務。另為維護未成年子女
    最佳利益，於抗告人得接出甲○○進行過夜探視時，相對人應
    備妥甲○○之健保卡等必要物品一併交付，再於當次探視結束
    時收回。
  ㈤相對人若未遵守上開規定，或無正當理由阻止抗告人會面交
    往，抗告人得依民法第1055條第5項但書規定，請求法院變
    更其與未成年子女會面交往之方式及期間(例如：增加會面
    交往之次數)，嚴重者並得請求改定親權之行使。
  ㈥抗告人如違反上開會面交往規定或未準時交還子女予相對人
    時，相對人得依民法第1055條第5項但書規定，請求法院變
    更抗告人與未成年子女會面交往之方式及期間（例如：減少
    會面交往之次數）。
正本係照原本作成。
本裁定除以適用法規顯有錯誤為理由外，不得再抗告。如提起再
抗告，應於收受送達後10日內委任律師為代理人向本院提出再抗
告狀。並繳納再抗告費新臺幣１千元。
中　　華　　民　　國　　110 　年　　12　　月　　28　　日
　　　　　　　　　　　        書記官  陳惠娟